臺灣高等法院高雄分院刑事裁定
110年度毒抗字第485號
抗  告  人  
即  被  告  侯志雄


上列抗告人因聲請觀察勒戒案件，不服臺灣高雄地方法院中華民
國110 年10 月29日裁定（110 年度毒聲字第1069號），提起抗
告，本院裁定如下：
    主  文
抗告駁回。
    理  由
一、本件抗告意旨略以：抗告人即被告侯志雄（下稱抗告人）就
    本案始終保持合作態度，然高雄地方檢察署檢察官並無予抗
    告人任何陳述意見之機會，也未敘明未予戒癮治療之理由，
    抗告人之前雖素行不良，但已多年未曾再觸犯毒品案件，目
    前亦是家中經濟支柱，今抗告人已知錯，請能給予機會，是
    請將原裁定撤銷云云。
二、毒品危害防制條例（下稱毒品條例）於民國109 年1 月15日
    修正公布第20條、第23條等條文，並增訂第35條之1 ，自同
    年7 月15日施行生效。修正後毒品條例第20條第3 項規定：
    「依前項規定為觀察、勒戒或強制戒治執行完畢釋放後，3
    年後再犯第10條之罪者，適用前2 項之規定」。所謂「3 年
    後再犯」，只要本次再犯（不論修正施行前、後）距最近1
    次觀察、勒戒或強制戒治執行完畢釋放，已逾3 年者，即該
    當而應再令觀察勒戒，不因其間是否另犯第10條之罪經起訴
    、判刑或執行而受影響，俾落實此次寬厚刑事政策之變革（
    最高法院109 年度台上大字第3826號裁定意旨參照）。
三、經查：
㈠、抗告人於110年1月27日17時37分許為警採集尿液時回溯72小
    時內某時（不含公權力拘束期間），在不詳地點，以不詳方
    式，施用海洛因1次之事實，有高雄市立凱旋醫院以酵素免
    疫分析法為初步檢驗，再以氣相層析質譜法、氣相層析串聯
    質譜法檢驗，確認抗告人之尿液確呈可待因、嗎啡陽性反應
    ，可待因檢出濃度為464ng/ml、嗎啡檢出濃度為7901ng/ml
    ，此有該醫院 110年2月26日濫用藥物尿液檢驗報告（檢體
    編號：00000000號）及高雄港務警察總隊刑警隊偵辦毒品危
    害防制條例嫌疑人尿液採證代碼對照表（代碼：00000000號
    ）在卷可憑，是本件已可排除偽陽性反應產生之可能，抗告
    人於前揭時間施用第一級毒品海洛因之事實，堪可認定。
㈡、抗告人前因施用毒品案件，經原審裁定送觀察、勒戒後，因
    認有繼續施用毒品傾向，再令入戒治處所施以強制戒治，於
    88年8月9日執行完畢出所，檢察官並以88年度戒毒偵字第10
    6號為不起訴處分確定，復於91年間因施用毒品案件，經法
    院裁定送強制戒治後，於93年4月15日執行完畢，刑責部分
    則經本院以92年度訴字第963號判處有期徒刑10月確定並執
    行完畢，迄今並無再為觀察、勒戒或強制戒治處遇之紀錄等
    情，有臺灣高等法院被告前案紀錄表附卷可稽（見本院卷第
    21至50頁）。故抗告人於前開強制戒治執行完畢釋放3年後
    再犯本案，檢察官據而向原審法院聲請觀察、勒戒，原審因
    認檢察官之聲請為正當，依毒品條例第20條第3項、第1項之
    規定，裁定將抗告人送勒戒處所觀察、勒戒，經核並無違誤
    。
㈢、抗告人雖以前詞提起抗告，惟毒品危害防制條例所規定之觀
    察、勒戒處分，其立法意旨在幫助施用毒品者戒除毒癮，該
    處分之性質非為懲戒行為人，而係為消滅行為人再次施用毒
    品之危險性，目的在戒除行為人施用毒品之身癮及心癮措施
    ；觀察、勒戒係導入一療程觀念，針對行為人將來之危險所
    為預防、矯治措施之保安處分，以達教化與治療之目的，可
    謂刑罰之補充制度，從而毒品危害防制條例本身所規定之觀
    察、勒戒及強制戒治等保安處分，雖兼具自由刑之性質，卻
    有刑罰不可替代之教化治療作用，是對於施毒者有利不利之
    認定，端在何種程序可以幫助施用毒品之人戒除施用毒品之
    行為，尚非由法院逕行認定緩起訴戒癮治療係對施用毒品者
    係較有利，亦無僅因行為人之個人或家庭因素而免予執行之
    理。因此，檢察官本得依照個案實際情形，依法裁量決定採
    行何者為宜。且觀諸毒品危害防制條例之全部條文，並無課
    以檢察官於聲請觀察、勒戒裁定前，應訊問或徵詢被告是否
    同意觀察、勒戒之規定，反而依毒品戒癮治療實施辦法及完
    成治療認定標準第6條：「檢察官為緩起訴處分前，應得參
    加戒癮治療被告之同意，並向其說明完成戒癮治療應遵守事
    項後，指定其前往治療機構參加戒癮治療。未滿二十歲之被
    告，並應得其法定代理人之同意」，規定檢察官命付戒癮治
    療之緩起訴處分前始應得被告之同意。故檢察官於聲請觀察
    勒戒前未訊問或徵詢抗告人之意見，並未違反相關法律之規
    定。再按現行毒品危害防制條例24條之規定，就「初犯」或
    「3年後再犯」之處遇採雙軌制，復依刑事訴訟法第253 條
    之1 第1 項及第253條之2對抗告人為緩起訴處分時規定，應
    另審酌刑法第57條所列事項及公共利益之維護，並認以緩起
    訴處分為適當者，始得為之。可知檢察官以向法院聲請觀察
    、勒戒為原則，此時因係適用原則而非例外，自無贅餘交待
    不適於為緩起訴處分之理由，於例外符合上開緩起訴處分之
    要件時，始得另為附命完成戒癮治療之緩起訴處分，且抗告
    人並非當然享有為附命完成戒癮治療之緩起訴處分之權利，
    抗告人縱提出該項聲請，亦僅在促請檢察官注意得否予以適
    用，檢察官並不受抗告人該項聲請之拘束。準此，對於施用
    第一級毒品之本件抗告人，得否以刑事訴訟法第253條之2第
    1項第6款之緩起訴附戒癮治療代替觀察勒戒處分，仍委諸檢
    察官斟酌具體個案情節予以裁量，法院原則上應尊重檢察官
    職權之行使，除檢察官之判斷有違背法令、事實認定有誤或
    其裁量有重大明顯疵瑕外，尚不得任意指為違法（最高法院
    103年度台上字第2464號判決、臺灣高等法院暨所屬法院106
    年法律座談會刑事類提案第37號、107年法律座談會刑事類
    提案第22號意旨參照）。又查本件抗告人經採尿送驗結果，
    尿液中可待因檢出濃度為464ng/ml、嗎啡檢出濃度為7901ng
    /ml等情，有前開尿液檢驗報告在卷可憑（見警卷），明顯
    高於衛生福利部公告之確認檢驗閾值甚多，足認抗告人施用
    第一級毒品海洛因之數量非少。故檢察官於訊問抗告人後，
    斟酌卷內事證，認不宜對抗告人為附命完成戒癮治療之緩起
    訴處分，而向原審聲請裁准觀察、勒戒，以達使抗告人戒除
    毒癮之目的，縱未詳敘理由，然此實屬檢察官依法行使裁量
    權之範疇，復未見檢察官之判斷有違背法令、事實認定有誤
    或其裁量有重大明顯瑕疵之處。從而，檢察官據以聲請原審
    裁定令抗告人入勒戒處所觀察、勒戒，經核於法要無不合。
    至抗告人稱：其為重要家庭支柱，亦有決心戒除毒癮等情，
    即令不虛，則抗告人更應自勉，藉此隔離遠離毒品，且毒品
    危害防制條例所規定之觀察、勒戒處分，除係幫助施用毒品
    者戒除毒癮之保安處分外，亦具有社會保安功能，當無因行
    為人之個人或家庭因素而免予執行之理。
㈣、綜上，抗告人主張檢察官未予其意見陳述，然查檢察官就此
    部分已有訊問抗告人（見偵查卷第77至78頁），此部分主張
    並無理由；又毒品危害防制條例並未明定聲請觀察、勒戒案
    件應言詞審理，此乃立法政策形成空間，應予尊重。從而，
    原審因認檢察官之聲請為正當，而依毒品危害防制條例第20
    條第3項、第1項之規定，裁定抗告人施用第一級毒品，令入
    勒戒處所觀察、勒戒，其期間不得逾2月。經核並無不合，
    抗告人執前詞提起抗告，而指摘原裁定不當，為無理由，應
    予駁回。
據上論結，應依刑事訴訟法第412條，裁定如主文。　　
中　　華　　民　　國　　110 　年　　12　　月　　14　　日
                  刑事第五庭    審判長法  官  簡志瑩
                                      法  官  張盛喜
                                      法  官  陳美燕
以上正本證明與原本無異。
不得再抗告。
中　　華　　民　　國　　110 　年　　12　　月　　14　　日
                                      書記官  洪以珊